---
title: "TP 3 - Variables quantitatives"
author: "Paul Bastide"
date: "04/04/2023"
output: html_document
---

```{r setup, include = FALSE}
library(here)
library(ggplot2)
```

-----

# Nombre d'enfants

## Question

On cherche à répondre à la question :
"Les couples pacsés ont-ils plus d'enfants de moins de 25 ans que les couples mariés en France en 2017 ?"

Définissez les individus, la population, et la variable mesurée, en précisant son type et ses modalités.

## Données

Téléchargez et importez dans `R` les données relatives au nombre d'enfant par
couples sur le site de
l'[INSEE](https://www.insee.fr/fr/statistiques/4516614?sommaire=4516657&geo=FE-1).

**Note**: lors du téléchargement, le fichier apparaît avec l'extension `.xlxs`.
C'est une erreur d'encodage, et le fichier est en fait un `.csv`.
Pour le lire correctement, il faut donc remplacer l'extension à la main.

**Note**: Vous pouvez changer les noms de colonnes et les situations maritales pour
qu'ils soient plus explicites et faciles à manipuler.

Décrivez les données en quelques mots.

## Formatage

En utilisant la fonction `pivot_longer`, formatez les données sous 
"format long",
avec une colonne "situation", donnant la situation maritale,
une colonne "enfants" donnant le nombre d'enfants, 
une colonne "compte" donnant le nombre de couples dans cette situation,
et une colonne "total" donnant le total de chaque situation maritale.

## Polygone des fréquences

Tracez, sur un même graphique, les polygones des fréquences du nombre d'enfants
associés à chaque situation maritale.
Justifiez le choix de la représentation.
Répondez à la question initiale.
Pouvez-vous simplifier le graphe pour ne représenter que les informations permettant de répondre à la question initiale ?

## Autre question

Posez une autre question sur ces données, et répondez-y à l'aide d'un graphique adapté.

-----

# Expéditions sur l'Everest

On s'intéresse à un jeu de données sur les expéditions dans la chaîne himalayenne,
fourni par [TidyTuesday](https://github.com/rfordatascience/tidytuesday/blob/master/data/2020/2020-09-22/readme.md).


## Données

Lisez et chargez le jeu de données `members`. Décrivez-le en deux mots.

## Age des membres d'une expédition réussie

On se pose la question suivante :
"Comment se répartit l'âge des membres d'une expédition réussie vers le Mont Everest ?"

Décrivez l'expérience statistique (individu, population, échantillon, variable mesurée, ...).

Sélectionnez dans le tableau uniquement les lignes répondant à ces critères, et
dont l'âge n'est pas manquant.

Représentez ces données sous la forme d'un histogramme.
Justifiez le choix de la largeur des classes.

Représentez ces même données sous la forme d'une boite à moustache (*boxplot*).

Laquelle de ces représentations est la plus informative ? Justifiez.

Que pouvez-vous dire sur l'âge des membres d'une expédition réussie vers le Mont Everest ?

## Age en fonction des années d'ascension

En reprenant le même jeu de données (expéditions réussies vers le Mont Everest),
on se pose la question suivante : 
"L'âge des membres d'une expédition réussie vers le Mont Everest change-t-il au cours
du temps ?"

Pour répondre à cette question, reprenez le jeu de données de la section précédente,
et représentez-le sous forme de boxplots, un par année.

Interprétez.

## Age des membres d'une expédition réussie ou non

On se pose la question suivante :
"Y-a-t-il une différence d'âge entre les membres d'une expédition réussie,
et ceux d'une expédition qui a échouée, avec ou sans oxygène ?"

Décrivez l'expérience statistique.
Sélectionnez dans le tableau uniquement les lignes répondant à ces critères, et
dont l'âge n'est pas manquant.

Représentez ces même données sous la forme de boites à moustaches (*boxplot*).
Il devrait y avoir en tout 4 boîtes, distinguées par des positions (en `x`) et des facettes.
Pour créer et renommer les facettes, vous pourrez utiliser la commande suivante:
```{r eval = FALSE}
  ... +
  facet_wrap(success ~ .,
             labeller = as_labeller(c(`TRUE` = "Succès", `FALSE` = "Echec"))) +
  ...
```
Vous pourrez renommer les axes avec la fonction `scale_x_discrete`.

Y-a-t-il une différence dans la distribution des âges ?

Renseignez-vous sur les graphes "en violons" (*violin plot*, voir `?geom_violin`).
Reproduisez le graphique précédent, mais avec des violons à la place des boîtes.

Cela change-t-il votre réponse à la question ?
Quel graphique trouvez-vous le plus informatif ?

## Autre question

Posez une autre question sur le jeu de données, et répondez-y à l'aide d'un graphique.
Décrivez bien votre démarche statistique, le choix de la représentation, et les
conclusions que vous en tirez.
