---
title: "TP 1.2 - Introduction à `R markdown` et `ggplot2`"
author: "Paul Bastide"
date: "02/04/2024"
output: html_document
---

## Mise en place

Clonez ou téléchargez le répertoire du cours sur `GitHub`.

Ce dossier contient un fichier `.Rproj`, qui définit un "projet" sur RStudio.
Le projet permet de définir un certain nombre de comportements par défaut,
ainsi qu'une arborescence.

Ouvrez ce projet dans RStudio.

Créez un nouveau document `.Rmd`, avec une sortie au format `pdf`.

Pour pouvoir compiler des documents `pdf`, vous aurez besoin de $\LaTeX$.
Si vous ne l'avez pas déjà sur votre machine,
vous pouvez télécharger la distribution complète (assez lourde) de $\LaTeX$ adaptée à votre machine,
en passant par `apt-get` ou autre gestionnaire de logiciel.
Vous pouvez aussi installer une version minimale, qui suffit pour compiler des documents
au format `pdf`, en installant le package [`tinytex`](yihui.org/tinytex/):

```{r install-rmd, eval = FALSE}
install.packages('tinytex')
tinytex::install_tinytex()
```

Vous compléterez ce document au fur et à mesure en suivant les indications du texte.
Les points à rédiger sont signalés par la balise.

> **À faire**: Créer un nouveau document `.Rmd` pour compiler un `pdf`.

---

## `ggplot2`

`ggplot2` est une implémentation de la
["grammaire des graphiques"](https://en.wikipedia.org/wiki/Ggplot2),
et permet de tracer des figures scientifiques précises et informatives
de manière aisée dans `R`.

De nombreuses ressources sont disponibles en ligne.
Voir par exemple
[la documentation officielle](https://ggplot2.tidyverse.org/index.html),
ainsi que la [fiche synthétique](https://github.com/rstudio/cheatsheets/blob/master/data-visualization-2.1.pdf).

## Installation

Pour utiliser `ggplot2`, il suffit d'installer la librairie associée,
en tapant la commande suivante dans la console:

```{r install-ggplot2, eval = FALSE}
install.packages("ggplot2")
```

Il faut ensuite charger la librairie avec la commande:

```{r load-ggplot2}
library(ggplot2)
```

## Données: Températures moyennes à Montpellier

On utilise ici les mêmes données de température.

Grâce à la structure en projet, on peut y faire référence facilement en utilisant
la librairie `here`.

```{r install-here, eval = FALSE}
install.packages("here")
```

```{r load-here}
library(here)
```

On charge les données à l'aide de la fonction `read.csv`.

```{r temperatures}
temps_average <- read.csv(file = here("data", "temp_average.csv"))
```

On ne garde ici que les températures mesurées à Montpellier.
Pour cela, on utilise la fonction `subset`.

```{r temperatures-montpellier}
temps_montpellier <- subset(temps_average, city == "Montpellier")
```

On peut afficher les premières lignes du tableau de données avec la fonction `head`.

```{r temp-head}
head(temps_montpellier)
```

> **À faire**: Chargez et présentez les données dans votre document.
Décrivez brièvement la structure du tableau de données 
(dimensions, signification des variables, valeurs possibles, unités, ...).
Rappelez la source ainsi que la période de temps considérée (voir diapos).

## Données: Statistiques de base

### `which.min`

La fonction `which.min` permet de trouver le minimum d'un vecteur:

```{r which-min}
x <- c(2, 3, 5, 1, 8)
min(x)
which.min(x)
x[which.min(x)]
```

### `as.Date`

La fonction `as.Date` permet de convertir un jour en date:

```{r as-Date}
as.Date(1, origin = "2019-12-31")           ## 1er janvier 2020
as.Date(31, origin = "2019-12-31")          ## 31 janvier 2020
as.Date(31 + 29, origin = "2019-12-31")     ## 29 février (2020 est bissextile)
as.Date(366, origin = "2019-12-31")         ## 31 décembre (2020 est bissextile)
```

> **À faire**: Quelle est la température moyenne sur l'année à Montpellier ?
Quel jour fait-il, en moyenne, le plus chaud à Montpellier ?
Le plus froid ? 

On pourra utiliser les fonctions `mean`, `which.min`, `which.max` et `as.Date`.

**Attention**: l'année "moyenne" a 366 jours, pour prendre en compte les années bissextiles.

## Températures représentées en `y`

On cherche maintenant à représenter les températures moyennes de chaque jour
de l'année graphiquement.

Dans un premier temps, on veut donc tracer:

* la colonne `temperature` en `y` (ordonnées)

* la colonne `day_of_year` en `x` (abscisse).

On utilise pour cela la fonction `ggplot`, suivant le squelette suivant:

```{r temperatures-plot-y, eval = FALSE}
ggplot(---,
       aes(x = ---,              
           y = ---)) +              
  geom_---()                     
```

La fonction `ggplot` prend en entrée les données, puis l'"esthétique", donnée par `aes`.

Les fonctions `geom_---` indiquent ce qu'il faut tracer.
Vous pouvez par exemple tester ici `geom_line` ou `geom_point`.

> **À faire**:
Tracer la température moyenne en fonction du jour de l'année à Montpellier.
Faire varier le type de graphique et leur taille (lignes ou points plus ou moins gros),
ainsi que leur couleur.

## Plusieurs villes

On revient au jeu de données complet, avec les températures moyennes pour trois
villes : Embrun, Montpellier et Lille.

```{r temperatures-head}
head(temps_average)
```

On cherche à représenter les trois courbes sur un même graphique.

Pour cela, il faut distinguer les villes en utilisant un signe graphique distinct.

Par exemple, on peut distinguer les villes par leur couleur.
Pour cela, il suffit d'ajouter le paramètre `color` dans les `aes`.

```{r temperatures-plot-y-color, eval = FALSE}
ggplot(temps_average,
       aes(x = ---,              
           y = ---,
           color = ---)) +              
  geom_---()                     
```

Il est aussi possible de distinguer les villes par le type de trait tracé.
Pour cela, il suffit d'ajouter le paramètre `linetype` dans les `aes`.

```{r temperatures-plot-y-line, eval = FALSE}
ggplot(temps_average,
       aes(x = ---,              
           y = ---,
           linetype = ---)) +              
  geom_line()                     
```

> **À faire**:
Tracer la température moyenne en fonction du jour de l'année dans les trois villes,
en utilisant soit la couleur, soit le type de lignes pour les distinguer.

## Températures représentées en `color`

Il est possible de changer les attributions dans les `aes` à loisir, en fonction
de l'effet recherché.
Par exemple, on peut vouloir représenter les températures par des *couleurs*
différentes, au lieu des les réprésenter sur l'axe des y.

Pour cela, il suffit d'échanger `y` et `color` dans le graphe précédent.

```{r temperatures-plot-color, eval = FALSE}
ggplot(temps_average,
       aes(x = ---,              
           y = ---,
           color = temperature)) +              
  geom_point(size = 5)                     
```

> **À faire**:
Tracer la température moyenne en fonction du jour de l'année dans les trois villes,
en utilisant la couleur pour représenter la température.
Faire varier l'attribution des différentes colonnes de données aux différentes `aes`,
et observer le résultat.

## Mélanges

On peut mélanger les différents ingrédients déjà présentés pour obtenir de
nouveaux graphiques.

> **À faire**:
Par exemple, essayez d'obtenir les représentations suivantes:
> 
> * Températures en `y`, avec une couleur **et** un type de ligne différent pour chaque ville.
>
> * Températures en `y`, un type de ligne différent pour chaque ville, et une couleur pour chaque mois.
>
> * Températures en `color`, représentées verticalement.
>
> * Graphe donnant le mois en fonction du jour de l'année.

## Mise en forme

Par défaut, le fond est grisé.
Il est possible de changer l'apparence en utilisant un "thème" différent.
Voir par exemple `theme_light` ou `theme_dark`.

Il est aussi possible de changer le nom des axes, grâce aux fonctions `xlab` et `ylab`.

La fonction `ggtitle` permet elle d'ajouter un titre au graphique.

On ajoute ces options simplement par l'opérateur `+`:

```{r temperatures-plot-y-theme, eval = FALSE}
ggplot(---, aes(---)) +              
  geom_---() +
  xlab(---) + ylab(---) + ggtitle(---) + 
  theme_---()
```

> **À faire**:
Reprendre votre graphique préféré, et modifiez le de telle sorte à le rendre "publiable":
ajoutez un thème de votre choix,
nommez les axes de manière informative (avec les unités),
et ajoutez un titre.
Donnez la formulation statistique associée au graphique choisi
(question, individu, population, échantillon, variable mesurée).
