---
title: "TP 3 - Variables qualitatives"
author: "Paul Bastide"
date: "04/05/2021"
output: html_document
---

## Mise en place

Ouvrez le projet du cours dans RStudio.

Créez un nouveau document `.Rmd`, avec une sortie au format `pdf`.

Vous compléterez ce document au fur et à mesure en suivant les indications du texte.
Les points à rédiger sont signalés par la balise

> **À faire**: Créer un nouveau document `.Rmd` pour compiler un `pdf`.

---

# Box Office

## Diagramme en bar avec `geom_col()`

On reprend le jeu de données donnant le pays de production des cent films ayant
fait le plus d'entrées au cinéma en France 
[source : wikipedia](https://fr.wikipedia.org/wiki/Liste_des_plus_gros_succ%C3%A8s_du_box-office_en_France#Les_100_premiers_films_au_box-office_fran%C3%A7ais).

```{r film-data}
boxoffice <- data.frame(
  country = c("USA", "FRA", "UK", "IT"), # pays de production
  number = c(51, 45, 03, 01)             # nombre de films
)
```

> **À faire**: En utilisant `ggplot2` et la fonction `geom_col()`,
faire un diagramme en bar représentant le nombre de films par pays 
de production. Que ce passe-t-il lorsque vous échangez le rôle de `x` et `y `?

## Ordonnancement des facteurs

On cherche maintenant à rendre la représentation plus facile à lire.

Par défaut, `R` classe les facteurs (pays) par ordre alphabétique.
C'est rarement le bon choix, et il faut souvent ré-ordonner les facteurs
pour obtenir une représentation plus aggréable.

Ici, on cherche à ordonner les pays par nombre de films, de telle sorte à
représenter une "hierarchie" entre eux.

Pour cela, on utilise la fonction `fct_reorder`, de la librairie `forcats`.

> **À faire**: Lire l'aide de la fonction en tapant `?forcats::fct_reorder` dans la console.
Reprendre la représentation précédente, en classant les pays du plus gros au plus petit producteur.

## Nétoyage

Comme vu la fois précédente, il est possible de changer le thème du graphique
(e.g., fond blanc au lieu de gris), d'ajouter des noms aux axes et un titre.
Il est aussi possible de changer la couleur des barres.

> **À faire**: Reprenez et améliorez le graphique précédent, de telle sorte à le
rendre "publiable". Décrivez en une phrase le jeu de données, afin que votre 
document soit auto-sufisant.

---

# Pingouins

## Jeu de données et objectif

On reprend le jeu de données des pingouins de l'antarctique,
contenu dans la librairie [palmerpenguins](https://allisonhorst.github.io/palmerpenguins/).

```{r penguin}
library(palmerpenguins)
penguins_nomissing <- na.omit(penguins)
head(penguins_nomissing)
```

On cherche à faire une représentation similaire à la précédente, c'est-à-dire 
un diagramme en bar, avec le nombre d'individus de chaque espèce présente dans l'archipel.

> **À faire**: Décrivez l'expérience statistique associée à ce graphique:
>
> * à quelle question tente-t-on de répondre ? 
>
> * quels sont les *individus* ?
>
> * quelle est la *population* ? l'*échantillon* ?
>
> * quelle est la *variable* ? quelles sont ses *modalités* ?

## Comptages

Dans le jeu de données précédent, on avait accès directement à la quantité
à tracer (nombre de films par pays de production).

Ici, le jeu de données est plus riche : chaque ligne contient des informations
sur un individu, dont celle qui nous intéresse ici, l'espèce.

Il faut donc faire un *résumé* du jeu de données, pour en extraire l'information
qui nous intéresse, à savoir le nombre d'individus par espèce.

Dans `R`, il est facile de faire un tel décompte.

> **À faire**: Exécutez et interprétez les commandes suivantes.
Combien y-a-t-il de pingouins *Adelie* dans ce jeu de données ?
Et de pingouins *Gentoo* et *Chinstrap* ?

```{r, eval = FALSE}
penguins_nomissing$species
penguins_nomissing$species == "Adelie"
sum(penguins_nomissing$species == "Adelie")
```

## Graphique "artisanal"

Grâce aux fonctions précédentes, il est donc possible d'extraire le nombre d'individus
par espèces.

> **À faire**: En utilisant les mêmes fonctions que pour le jeu de données précédent,
faire un diagramme en bar représentant le nombre d'individus par espèce dans l'archipel.

## Diagramme en bar avec `geom_bar()`

Il est assez courant d'avoir à faire ce genre de décomptes avant une représentation
graphique.

`ggplot2` a donc une fonction dédiée, `geom_bar()`, qui le fait automatiquement pour nous.

> **À faire**: A l'aide du squelette ci-dessous, reproduire le graphique précédent,
en repartant directement du jeu de données initial.

```{r, eval = FALSE}
ggplot(penguins_nomissing,
       aes(x = ---)) + # note: y est défini automatiquement
  geom_bar()
```

## Nétoyage

De la même manière que précédemment, le graphique "de base" peut -être améliorer,
en ré-ordonnant les facteurs, et en nommant les axes.

> **À faire**: Rendre le graphique précédent plus "présentable". Pour réordonner les
facteurs, vous pouvez utiliser la fonction `fct_relevel`.

## Ajout d'information

On peut modifier la questions d'origine, en se demandant:
*quel est le nombre d'individus mâles et d'individus femelles de chaque espèce ?*

Pour y répondre, il faut exploiter l'information `sex` contenue dans le tableau.
Il s'agit donc de compter tous les individus de l'espèce *Adelie* mâles,
puis tous les individus de l'espèce *Adelie* femelles, etc.

Heureusement, `ggplot2` peut le faire pour nous de manière automatique, à condition
de lui donner une "esthétique" de plus à tracer.

Par exemple, l'esthétique `fill` permet de **colorer** des surfaces
(ici, l'aire de barres) en fonction d'un facteur.

> **À faire**: A l'aide du squelette ci-dessous, représentez le nombre d'individus 
par espèce et par sexe dans un même graphique.

```{r, eval = FALSE}
ggplot(penguins_nomissing,
       aes(x = ---,
           fill = ---)) +
  geom_bar()
```

Par défaut, `R` "empile" les couleurs les unes sur les autres.
Il est parfois préférable de les représenter côte à côte.
Cela est possible en précisant l'option `position = "dodge"` dans `geom_bar()`.

> **À faire**: Faire varier la position des barres à l'aide du squelette ci-dessous.

```{r, eval = FALSE}
ggplot(penguins_nomissing,
       aes(x = ---,
           fill = ---)) +
  geom_bar(position = ---)
```

## Nétoyage

> **À faire**: Rendre le graphique précédent "publiable". Présentez le contexte
et la question en une phrase, de telle sorte à rendre la représentation auto-suffisante.
