---
title: "TP 1 - Introduction à `R markdown`"
author: "Paul Bastide"
date: "30/03/2021"
output: html_document
---

## `R Markdown`

`R Markdown` permet de créer des documents dynamiques, qui incluent du texte mis
en forme, des équations, et du code `R`.

Cet outil est très utile pour écrire des rapports techniques.
Il permet, dans un seul document, d'exposer le contexte du problème,
la méthode de résolution, et les résultats de l'analyse.

De nombreuses ressources sont disponibles en ligne.
Voir par exemple 
[l'introduction officielle](https://rmarkdown.rstudio.com/lesson-1.html)
à `R markdown`, ainsi que la [fiche synthétique](https://raw.githubusercontent.com/rstudio/cheatsheets/master/rmarkdown-2.0.pdf).

## Installation

Pour utiliser `R markdown`, il suffit d'installer la librairie associée, 
en tapant la commande suivante dans la console:

```{r install-rmd, eval = FALSE}
install.packages("rmarkdown")
```


## Création d'un document

Une fois l'installation effectuée, le plus simple est de créer un nouveau 
document en utilisant l'interface de `RStudio`.

Sélectionner le menu:
```
File > New File > R markdown...
```

Dans l'onglet `Document` (sélectionné par défaut), vous pouvez saisir le titre
et la, le ou les auteur·e·s du document.

Trois formats sont proposée:

* `HTML`: permet une mise en forme dynamique, utile pour les sites internet.

* `PDF`: permet une mise en forme fixe, utile pour un rendu "officiel" ou papier.

* `Word`: permet de générer des documents éditables, qui peuvent ensuite être
partagés avec des collaborateurs ou collaboratrices.

Pour cette séance, on choisi le format `HTML`, le plus simple en terme de 
mise en page.

## Premier document

Une fois le document créé, `RStudio` propose un contenu "didactique" par défaut.

Vous pouvez compiler ce document en cliquant sur la commande 
`Knit` en haut à gauche, à côté d'une pelotte de laine
(en anglais, "to knit" signifie "tricoter").

Si tout fonctionne bien, `RStudio` va générer un document `HTML`, qu'il ouvre
dans une nouvelle fenêtre.

Vous pouvez étudier ce premier document, et voir comment la source (le `.Rmd`)
influe sur la sortie (le `.html`).

## Code `R` et graphiques

Supposons que l'on mène l'expérience suivante.  
Une urne contient trois boules, une rouge, une bleu et une verte.  
On tire une boule au hasard, on note sa couleur, puis on la remet dans l'urne.  
On reproduit cette expérience 300 fois.  

Avec `R`, on peut simuler cette expérience aléatoire de la façon suivante.

```{r boules-experience}
set.seed(12890926)                     ## Reproductibilité

boules <- c("rouge", "bleue", "verte") ## Boules dans l'urne

n_exp <- 300                           ## Nombre de fois où je fais l'expérience

echantillon <- sample(boules,          ## échantillonne les boules
                      n_exp,           ## n_exp fois
                      replace = TRUE)  ## avec remise
```

On peut ensuite afficher un résumé de l'experience
(nombre de fois où chaque boule a été tirée).

```{r boules-resultats}
res <- table(echantillon)             ## Résumé de l'échantillon
res
```

Et tracer ce résultat.

```{r boules-resultats-tracé}
barplot(res)                          ## Diagramme en bar
```

Il est aussi possible d'utiliser les résultats dans le texte.

Par exemple, sur les `r n_exp` expériences, on a tiré ici `r res[1]` fois la boule `r boules[1]`.

## Exercice

> **À rendre**: votre rapport *compilé* sous format `html`.

Rédigez un document `R markdown` qui réponde au problème exposé ci-dessous.
Le document doit être auto-suffisant, et exposer clairement le problème,
les analyses, et les conclusions.

Il contiendra des sections, des mots mis en valeurs en **gras** et en 
*italique*, et du `code` dans le texte.

Il contiendra également des blocs de code `R`, qui serviront à répondre 
au problème.

Il pourra contenir des équations $\LaTeX$, et des listes, numérotées ou non.

---

> On lance une pièce équilibrée 100 fois, de manière indépendante.
>
> Décrivez l'expérience statistique.
> Pour chaque lancé, quelle est la probabilité d'obtenir pile ou face ?
>
> Simulez les données correspondant à cette expérience simple,
> en utilisant la fonction `sample`.
>
> Calculer la fréquence empirique de "piles" et de "faces"
> en utilisant la fonction `table`.
> Ce résultat vous surprend-il ?
>
> Tracer ces fréquences empiriques en utilisant la fonction `barplot`.
> 
> Que ce passe-t-il lorsque vous compilez votre document plusieurs fois de suite ?
> Les résultats numériques changent-ils ? 
> Est-ce normal ?
> Utilisez la fonction `set.seed` pour produire un document reproductible.
>
> Reproduisez ces analyses avec 1000 lancés (ou plus).

---
