---
title: "TP 4 - Shiny"
author: "Paul Bastide"
date: "30/04/2024"
output: html_document
---

```{r setup, include = FALSE}
library(here)
library(ggplot2)
```

-----

# Pingouins d'Antarctique

On reprend le jeu de données sur le pingouin de l'archipel Palmer
contenu dans la librairie [palmerpenguins](https://allisonhorst.github.io/palmerpenguins/index.html).

```{r}
library(palmerpenguins)
penguins <- na.omit(penguins)
knitr::kable(head(penguins))
```

## Longeur des ailes

On se pose la question : 
"Les différentes espèces de pingouins ont-elles des ailes de longueur différente ?"

Formalisez l'expérience statistique.

Proposez un graphique pouvant répondre à la question, s'appuyant sur
des histogrammes.
Justifiez vos choix de représentation, en particulier la largeur des classes.

**Note**: Par défaut, lorsque plusieurs histogrammes sont tracés, `ggplot` les
"empile" les un sur les autres. Pour changer ce comportement, vous pouvez utiliser
l'option `position = "identity"` dans la fonction `geom_histogram`.
Pour que deux barres se chevauchant restent visibles, vous pouvez les rendre partiellement
transparentes à l'aide du paramètre `alpha`.

Proposez une autre représentation, à l'aide de boxplots.

Pouvez-vous inclure l'information du sexe des individus dans la comparaison ?
Quel graphique (histogramme ou boxplot) s'y prête le mieux ?

-----

## Dimensions du bec

On se pose la question : 
"Les pingouins avec un bec plus longs ont-ils un bec plus large ?"

Représentez la largeur du bec en fonction de la longueur du bec comme un nuage de
points (en mélangeant toutes les espèces).
Voyez-vous une tendance se dessiner ?
Pour aider à la lecture, vous pourrez ajouter une droite de régression à l'aide
de la fonction:
```{r, eval = FALSE}
geom_smooth(method = "lm", se = FALSE)
```

Reproduisez le graphique, mais avec des couleurs différentes pour chaque espèce.
Que pouvez-vous dire de la tendance au sein de chacune des trois espèces ?

-----

# Shiny

[Shiny](https://shiny.rstudio.com/) est une librairie de `R`, intégrée à `RStudio`,
qui permet de construire facilement des graphiques interactifs sous forme de 
*WebApp*.

Vous pouvez consulter l'application [drinkr](https://gallery.shinyapps.io/drinkr/),
qui constitue un petit exemple introductif de l'utilisation de Shiny pour
le calcul du taux d'alcool dans le sang en fonction de votre consommation.

Un autre [exemple](https://jjallaire.shinyapps.io/shiny-crandash/) 
présente les téléchargements des paquets `R` les plus populaires.
(Ce deuxième exemple utilise en plus la librairie 
[flexdashboard](https://pkgs.rstudio.com/flexdashboard/articles/shiny.html),
non présenté ici mais que je vous invite à découvrir par vous même.)

Cet outil est aussi utilisé par l'administration française, voir par
exemple la [ségrégation résidentielle en France](https://francestrategie.shinyapps.io/app_seg/),
par [France Stratégie](https://www.strategie.gouv.fr/).

Le guide complet de Shiny est disponible [ici](https://shiny.rstudio.com/tutorial/).

## Premier exemple

`RStudio` contient un exemple didactique simple qui permet de se faire une idée.
Pour le voir, créez simplement une nouvelle application shiny, dans le menu:
```
File > New File > Shiny Web App...
```
(On supposera par la suite que vous avez choisi l'option "Multiple Files".)

Pour voir le résultat, vous pouvez simplement cliquer sur le bouton
`Run App` en haut à droite.

**Structure générale**:

- Le fichier `server.R` contient toutes les instructions pour tracer les graphiques
proprement dits, et produit l'objet **output**.

- Le fichier `ui.R` contient lui les informations sur l'interface, et produit
l'objet **input**.

- Les deux communiquent entre eux grâce aux **ID** des champs de ces différents objets.
Par exemple, le nombre de classes de l'histogramme est défini dans `ui.R`
par:
```{r, eval = FALSE}
sliderInput(inputID = "bins", ...)
```
et utilisé dans la fonction `renderPlot` du fichier `server.R` comme:
```{r, eval = FALSE}
bins <- seq(min(x), max(x), length.out = input$bins + 1)
```
De même, `output$distPlot` est défini dans `server.R`, et tracé dans `ui.R`
par la fonction `plotOutput("distPlot")`.

Explorez la structure des fichiers, et les fonctions.

## Longeur des ailes

**Histogramme**:  
L'exemple de base utilise la fonction `hist` de `R`.
Reproduisez cette application, mais en utilisant `ggplot2` et `geom_histogram`
à la place, et en utilisant les données `penguins` 
(premier graphique du TP).

**Choix des espèces**:  
Il est possible d'ajouter d'autres contrôles sur le graphique,
en ajoutant des boutons dans `sideBarPanel`, du fichier `ui.R`.
Par exemple, on peut ajouter des cases à cocher, à l'aide de la fonction:
```{r, eval = FALSE}
checkboxGroupInput(inputId = "species",
                   label = "Espèces sélectionnées:",
                   choices = c("Adelie" = "Adelie",
                               "Chinstrap" = "Chinstrap",
                               "Gentoo" = "Gentoo"))
```
Il faut ensuite, dans `server.R`, tenir compte de cette information,
stockée dans `input$species`, pour faire un `subset` des données avant de les tracer.

**Comptage ou densité**:  
Nous avons vu que les histogrammes pouvaient être tracés en fonction de l'effectif
(par défaut) ou de la densité (`geom_histogram(aes(y = after_stat(density)), ...)`).
Ajoutez un contrôle de type `radioButtons()` pour changer cette option.

**Sélection de la fenêtre**:  
Il est aussi possible de réduire la fenêtre des données tracées,
à l'aide de la fonction
```{r, eval = FALSE}
sliderInput("xlim",
            "Longueurs d'ailes considérées (mm)K:",
            min = 170, max = 240,
            value = c(170, 240))
```

**Autre contrôles**:  
Tous les contrôles disponibles sont listés 
[ici](https://shiny.rstudio.com/tutorial/written-tutorial/lesson3/).

## Dimensions du bec

**Onglets**:  
Il est possible d'ajouter des onglets avec d'autres graphiques.
Par exemple, on peut ajouter le graphique donnant les dimensions du bec
(avec les couleurs),
en ajoutant dans le `mainPanel` de `ui.R`:
```{r, eval = FALSE}
tabsetPanel(
  tabPanel("Ailes", plotOutput("fliperPlot")),
  tabPanel("Bec",  plotOutput("billPlot")))
)
```
et en traçant `output$fliperPlot` et `output$billPlot` dans `server.R`
de la même manière que précédemment.

**Navigation**:  
Il est possible de changer la navigation, en remplaçant le `tabsetPanel` de `ui.R`
par une barre de navigation:
```{r, eval = FALSE}
navbarPage("Représentation",
           navbarMenu("Histogrammes",
                      tabPanel("Ailes", plotOutput("fliperPlot")),
                      "----",
                      "Régression",
                      tabPanel("Bec",  plotOutput("billPlot")
                      )
           )
)
```

**Contrôles conditionnels**
Vous pouvez faire varier les contrôles du graphe (qui apparaissent à gauche)
en fonction de l'onglet sur lequel vous vous trouvez, pour adapter les
contrôles disponibles au graphe affiché.

Par exemple, pour afficher le contrôle sur la fenêtre associées aux ailes
uniquement lorsque c'est bien le graphique portant sur les ailes qui est affiché,
vous pouvez mettre ce contrôle au seins d'un `conditionalPanel`:
```{r, eval = FALSE}
conditionalPanel(
  condition = "input.tabSelected == 'Ailes'",
  sliderInput("xlim",
              "Longueurs d'ailes considérées (mm)K:",
              min = 170, max = 240,
              value = c(170, 240)),
),
```



**Mises en page**:  
Plusieurs autres options de mises en forme sont possibles, 
par exemple à l'aide des fonctions 
`verticalLayout()`, `flowLayout()` et `splitLayout()`, ou `fixedPage()` et `fluidPage()`,
que vous pouvez explorer.
Une présentation complète des options de mise en forme est disponible
[ici](https://shiny.rstudio.com/tutorial/written-tutorial/lesson2/).

## Parlements

Construisez une application Shiny autour des données sur les parlements,
ou tout autre jeu de données que vous avez déjà analysé dans ce cours.

