---
title: "TP 01 2 GGplot"
output: pdf_document
date: "2024-04-02"
---

```{r setup, include=FALSE}
library(here)
library(ggplot2)
knitr::opts_chunk$set(echo = TRUE)
```

## Données: Températures moyennes à Montpellier

```{r}
temps_average <- read.csv(file = here("data", "temp_average.csv"))
temps_montpellier <- subset(temps_average, city == "Montpellier")
head(temps_montpellier)
```

Ce tableau indique la moyenne des températures des premiers jours de
l'année à Montpellier. La colonne "City"
spécifie la ville. La colonne "day_of_year" indique le numéro du
jour dans l'année, et la colonne "month"
indique le mois. La colonne "temperature" représente
la moyenne des températures en degrés Celsius pour chaque jour de
l'année. La période va de 1950 à 2019.

## Données: Statistiques de base

```{r}
average_temp <- mean(temps_montpellier$temperature)
cat("Température moyenne sur l’année 2020 à Montpellier", average_temp, "\n")
```

```{r}
avg_day <- temps_montpellier[average_temp,]$day_of_year
date_avg_day <- as.Date(avg_day, origin="2019-12-31")
cat("Jour de température moyenne", toString(date_avg_day))
```

```{r}
min_day <- temps_montpellier[which.min(temps_montpellier$temperature),]$day_of_year
date_min_day <- as.Date(min_day, origin="2019-12-31")
cat("Jour le plus froid ", toString(date_min_day))
```

```{r}
max_day <- temps_montpellier[which.max(temps_montpellier$temperature),]$day_of_year
date_max_day <- as.Date(max_day, origin="2019-12-31")
cat("Jour le plus chaud ", toString(date_max_day))
```

## Représentation graphique

Premier graphique :
```{r fig.height=4, fig.width=8, fig.align='center'}
ggplot(temps_montpellier, aes(x = day_of_year, y = temperature )) + 
  geom_point() + 
  theme_light() + 
  labs(x="Jour de l'année", y="Température (°C)")
```

Deuxième graphique avec un style différent :
```{r fig.height=4, fig.width=8, fig.align='center'}
ggplot(temps_montpellier, aes(x = day_of_year, y = temperature )) + 
  geom_line(color="red") + 
  theme_light() + 
  labs(x="Jour de l'année", y="Température (°C)")
```

## Plusieurs villes

```{r fig.height=4, fig.width=8, fig.align='center'}
ggplot(temps_average, aes(x = day_of_year, y = temperature, linetype = city, color = city)) +
geom_line() +
theme_light() +
labs(x = "Jour de l'année", y = "Température (°C)", linetype = "Ville", color = "Ville") +
scale_linetype_manual(values = c("solid", "dashed", "dotted"))
```

## Températures représentées en `color`

```{r fig.height=4, fig.width=8, fig.align='center'}
ggplot(temps_average, aes(x = day_of_year, y = city, color = temperature)) +
  geom_point(size = 5) +
  scale_color_gradient(low = "yellow", high = "red") + # Définir le gradient de couleur
  theme_light() + 
  labs(x = "Jour de l'année", y = "Ville") +
  guides(color = guide_colorbar(title = "Température (°C)"))
```

Le graphique montre la moyenne des températures pour chaque jour de l'année dans les villes de Montpellier, Embrun et Lille. 

## Mélanges

Températures en `y`, avec une couleur **et** un type de ligne différent pour chaque
ville

```{r fig.height=4, fig.width=8, fig.align='center'}
ggplot(temps_average, aes(x = day_of_year, y = temperature, color = city, linetype = city)) +
  geom_line() +
  theme_light() +
  labs(x = "Jour de l'année", y = "Température (°C)", title = "Température moyenne par jour et par ville", color = "Ville", linetype = "Ville")

```

Températures en `y`, un type de ligne différent pour chaque ville, et une couleur pour chaque mois

```{r fig.height=4, fig.width=8, fig.align='center'}
ggplot(temps_average, aes(x = day_of_year, y = temperature, linetype = city, color = factor(month))) +
  geom_line() +
  theme_light() +
  labs(x = "Jour de l'année", y = "Température (°C)", title = "Température moyenne par jour, par ville et par mois", linetype = "Ville", color = "Mois")

```

Températures en `color`, représentées verticalement

```{r fig.height=4, fig.width=8, fig.align='center'}
ggplot(temps_average, aes(x = day_of_year, y = 1, fill = temperature)) + 
  geom_tile() + 
  scale_fill_gradient(low = "blue", high = "red") +
  theme_light() +
  labs(x = "Jour de l'année", y = "", title = "Température moyenne par jour de l'année", fill = "Température (°C)")

```

Graphe donnant le mois en fonction du jour de l\'année

```{r fig.height=4, fig.width=8, fig.align='center'}
ggplot(temps_average, aes(x = day_of_year, y = factor(month))) +
  geom_point() +
  theme_light() +
  labs(x = "Jour de l'année", y = "Mois", title = "Mois en fonction du jour de l'année")


```

## Mise en forme

```{r fig.height=4, fig.width=8, fig.align='center'}
ggplot(temps_average, aes(x = day_of_year, y = city, color = temperature)) +
  geom_point(size = 5) +
  scale_color_gradient(low = "yellow", high = "red") + # Définir le gradient de couleur
  theme_light() + 
  labs(x = "Jour de l'année", y = "Ville", title = "Température moyenne par jour et par ville", color = "Température (°C)") +
  guides(color = guide_colorbar(title = "Température (°C)")) +
  xlab("Jour de l'année (1-365)") + 
  ylab("Ville") + 
  ggtitle("Variation de la Température Moyenne Journalière par Ville")

```

## Formulation statistique :
**Question posée :** 
Comment la température moyenne varie-t-elle au cours de l'année dans différentes villes ?

**Individu :** 
Chaque point de donnée représente la température moyenne d'une ville pour un jour donné de l'année.

**Population :** 
L'ensemble des températures journalières pour toutes les villes concernées au cours de l'année.

**Échantillon :** 
Les données collectées et présentées dans le cadre de données temps_average, qui contient des mesures de température pour différents jours de l'année dans plusieurs villes.

**Variable mesurée :** 
La température moyenne (°C), mesurée chaque jour dans chaque ville. Cette variable est continue et est représentée par la couleur dans le graphique, avec des nuances allant du jaune pour les températures plus basses au rouge pour les températures plus élevées.
