---
title: "DO3 - Visualisation"
subtitle: "Variables Qualitatives"
author: "Paul Bastide"
date: "30/03/2023"
output:
  ioslides_presentation:
    fig_width: 7
    fig_height: 4
  self_contained: true
---

```{r setup, echo = FALSE}
library("ggplot2")
set.seed(1289)
```

<!-- ************************************************************************ -->
# Visualiser des quantités
<!-- ************************************************************************ -->

## Variables qualitatives dans `R` {.build}

**Variable Qualitative**: les **modalités** sont des **noms**.

`R` représente les variables qualitatives sous la forme de `factor`: 

```{r ex-factor}
x <- sample(letters[1:4], 15, replace = TRUE)
x

x_factor <- factor(x)
x_factor
```

$\to$ `levels` $=$ **modalités**.

## Succès au box-office {.build}

**Question**: *De quel(s) pays viennent les films que les français regardent ?*

**Individu**: 

*un film*

**Population**: 

*tous les films sortis en salle depuis 1930*

**Échantillon**: 

*les 100 films ayant fait le plus grand nombre d'entrées*

**Variable**: 

*pays de production majoritaire* : Qualitative, nominale


## Succès au box-office

Pays de production des cent films ayant fait le plus d'entrées
au cinéma en France depuis 1930.

```{r film-data}
boxoffice <- data.frame(
  country = c("USA", "FRA", "UK", "IT"), # pays de production
  number = c(51, 45, 03, 01)             # nombre de films
)

boxoffice
```

Source: [wikipedia](https://fr.wikipedia.org/wiki/Liste_des_plus_gros_succ%C3%A8s_du_box-office_en_France#Les_100_premiers_films_au_box-office_fran%C3%A7ais)

## Diagramme en bar {.build}

```{r film-plot, fig.height=3, fig.width=6, fig.align='center'}
ggplot(boxoffice,           ## Données
       aes(x = country,     ## Pays en x
           y = number)) +   ## nombre en y
  geom_col()                ## "col" = "column"
```

Peut-on améliorer cette représentation ?

## Ordonner des facteurs {.build}

La colonne `country` de `boxoffice` est un vecteur de caractères:
```{r film-char}
boxoffice$country
```

En interne, `R` la transforme en `factor`:
```{r film-factor}
factor(boxoffice$country)
```

$\to$ classé par ordre alphabétique

## Ordonner des facteurs {.build}

La fonction `fct_reorder` de la librairie `forcats`
permet de réordonner les facteurs:

```{r film-factor-ord}
library(forcats)

## Ordonnés par nombre de films croissants
fct_reorder(boxoffice$country, boxoffice$number)

## Ordonnés par nombre de films décroissants
fct_reorder(boxoffice$country, -boxoffice$number)
```

## Diagramme en barres ordonné

```{r film-plot-2, fig.height=3, fig.width=6, fig.align='center'}
ggplot(boxoffice,
       aes(x = fct_reorder(country, number), # pays ordre croissant 
           y = number)) +   
  geom_col()              
```

## Diagramme en barres ordonné

```{r film-plot-3, fig.height=3, fig.width=6, fig.align='center'}
ggplot(boxoffice,
       aes(x = fct_reorder(country, -number), # pays ordre décroissant 
           y = number)) +   
  geom_col() + 
  xlab("Country")                             # noms de l'axe des x
```

## Ordonancement vertical

```{r film-plot-4, fig.height=3, fig.width=6, fig.align='center'}
ggplot(boxoffice,
       aes(x = number,
           y = fct_reorder(country, number))) +
  geom_col() + 
  ylab("Country") +
  xlab("Number of films")
```

<!-- ************************************************************************ -->
# Aggréger des données
<!-- ************************************************************************ -->

## Pingouins d'Antartique {.smaller}

Base de donnée sur les pingouins de l'archipel Palmer,
la librairie [palmerpenguins](https://allisonhorst.github.io/palmerpenguins/):

```{r penguin}
library(palmerpenguins)
head(penguins)
```

## Pingouins d'Antartique {.build}

**Question**: *Quelles espèces de pingouins sont présentes dans l'archipel ?*

**Individu**: 

*un pingouin*

**Population**: 

*tous les pingouins de l'archipel*

**Échantillon**: 

*344 pingouins observés depuis la base scientifique*

**Variable**: 

*espèce*: Qualitative, nominale

## Pingouins d'Antartique {.build}

```{r penguin-2}
dim(penguins)
```

Le jeu de données comporte `r nrow(penguins)` lignes,
chacune correspondant à une espèce.

```{r penguin-3}
head(penguins$species)
```

Pour chaque pingouin, on a l'espèce.

**À faire**: compter le nombre d'individus par espèce.

$\to$ `R` le fait pour nous.

## Compter puis tracer {.build}

```{r}
ggplot(penguins,
       aes(x = species)) + # note: y est défini automatiquement
  geom_bar()
```

## Verticalement

```{r}
ggplot(penguins,
       aes(y = species)) + # note: x est défini automatiquement
  geom_bar()
```

## Ordonner

On ordonne manuellement avec `fct_relevel`:

```{r, fig.height=3, fig.width=6, fig.align='center'}
ggplot(penguins,
       aes(y = fct_relevel(species, "Chinstrap", "Gentoo", "Adelie"))) +
  geom_bar() +
  ylab(NULL)
```

## Sexe des individus ? {.build}

La colonne `sex` contient l'information pour chaque individu:

```{r}
head(penguins$sex)
```

Comment l'inclure dans le graphique ?

## Sexe en couleur

`fill` $=$ `color` pour des surfaces.

```{r, fig.height=3, fig.width=6, fig.align='center'}
ggplot(penguins,
       aes(y = fct_relevel(species, "Chinstrap", "Gentoo", "Adelie"),
           fill = sex)) +
  geom_bar() +
  ylab(NULL)
```

## Ignorer les valeurs manquantes

```{r, fig.height=3, fig.width=6, fig.align='center'}
penguins_nona <- na.omit(penguins)

ggplot(penguins_nona,
       aes(y = fct_relevel(species, "Chinstrap", "Gentoo", "Adelie"),
           fill = sex)) +
  geom_bar() +
  ylab(NULL)
```

## Côte à côte

Paramètre `position = "dodge"`

```{r, fig.height=3, fig.width=6, fig.align='center'}
ggplot(penguins_nona,
       aes(y = fct_relevel(species, "Chinstrap", "Gentoo", "Adelie"),
           fill = sex)) +
  geom_bar(position = "dodge") +
  ylab(NULL)
```

<!-- ************************************************************************ -->
# Visualiser des proportions
<!-- ************************************************************************ -->

## Effectif et fréquence {.build}

**effectif** $n_i$: nombre d'individus présentant une modalité.

**fréquence** $f_i$: effectif d'une modalité sur l'effectif total:
$$
f_i = \frac{n_i}{n}
$$

```{r penguin-agg, message = FALSE, echo = FALSE}
library(dplyr)
eff <- penguins %>% group_by(species) %>% 
  summarise(effectif = n(),
            frequence = n() / length(penguins$species))
colnames(eff) <- c("Espèce ($x_i$)",
                   "Effectif ($n_i$)",
                   "Fréquence ($f_i$)")
knitr::kable(eff)
```

## Fréquences ou effectifs ?

```{r, fig.height=3, fig.width=8, fig.align='center', echo = FALSE, warning = FALSE}
library(ggforce)

side <- ggplot(penguins_nona,
               aes(x = fct_relevel(species, "Adelie", "Gentoo", "Chinstrap"),
                   fill = fct_relevel(species, "Adelie", "Gentoo", "Chinstrap"))) +
  ggtitle("Diagramme en barres") + 
  geom_bar() + xlab(NULL) + ylab("effectif") + scale_fill_discrete(guide = "none") + theme_minimal()

stack <- ggplot(penguins_nona,
                aes(x = 1,
                    fill = fct_relevel(species, "Adelie", "Gentoo", "Chinstrap"))) +
  geom_bar(position = "stack") +
  xlab(NULL) + ylab("effectif") + theme_minimal() + ggtitle("Barres empilées") + 
  scale_fill_discrete(name = "Species") + 
  theme(
    axis.line.x = element_blank(),
    axis.ticks.x = element_blank(),
    axis.text.x = element_blank(),
  )

pen_sum <- penguins %>% 
  group_by(species) %>% 
  summarise(effectif = n(),
            frequence = n() / length(penguins$species))

pie <- ggplot(pen_sum,
               aes(x0 = 0, y0 = 0, r0 = 0, r = 1,
                   amount = effectif,
                   fill = fct_relevel(species, "Adelie", "Gentoo", "Chinstrap"))) +
  xlab(NULL) + ylab(NULL) + coord_fixed() + ggtitle("Diagramme en secteurs") + 
  geom_arc_bar(stat = "pie") + scale_fill_discrete(guide = "none") + theme_void()

cowplot::plot_grid(
  side, stack, pie,
  nrow = 1#, rel_widths = c(1.05, .65, .9)
)
```

Quelle représentation est la plus adaptée ?

## Parts de marché {.smaller .build}

Exemple jouet de [wikipedia](https://en.wikipedia.org/wiki/File:Piecharts.svg):

```{r}
marketshare <- data.frame(
  percent = c(17, 18, 20, 22, 23, 20, 20, 19, 21, 20, 23, 22, 20, 18, 17),
  company = rep(LETTERS[1:5], 3),
  year = rep(c("2015", "2016", "2017"), each = 5)
)
head(marketshare)
```


Parts de marché de cinq entreprises pour trois années différentes.

Comment visualiser l'évolution des parts de marché ?


## Parts de marché - Camembert {.build}

Quelle entreprise a pris des parts de marché ?

```{r, fig.height=3.5, fig.width=8, fig.align='center', echo = FALSE}
ggplot(marketshare,
       aes(x0 = 0, y0 = 0, r0 = 0, r = 1,
           amount = percent,
           fill = company)) +
  facet_grid(. ~ year, switch = "x") + 
  xlab(NULL) + ylab(NULL) + coord_fixed() +
  geom_arc_bar(stat = "pie") + theme_void()
```

Diagramme en secteurs : la proportion est codée par l'angle.

Peut être difficile à lire.

## Parts de marché - Barres empilées {.build}

Quelle entreprise a pris des parts de marché ?

```{r, fig.height=3.5, fig.width=8, fig.align='center', echo = FALSE}
ggplot(marketshare,
       aes(x = year, y = percent, fill = company)) +
  geom_col(position = "stack") + theme_minimal()
```

Diagramme en barres empilées : s'additionnent à 100%.

Comparaisons difficiles à faire.

## Parts de marché - Barres {.build}

Quelle entreprise a pris des parts de marché ?

```{r fig.height=3.5, fig.width=8, fig.align='center', echo = FALSE}
ggplot(marketshare,
       aes(x = company, y = percent, fill = company)) +
  facet_grid(. ~ year) + 
  geom_col() + theme_minimal()
```

Comparaisons temporelles plus faciles.

## Parlement Rwandais {.build}

```{r, echo = FALSE}
# Proportion of seats held by women in national parliaments (%)
# Women in parliaments are the percentage of parliamentary seats in a single or lower chamber held by women.
# Source: Inter-Parliamentary Union ( IPU ) ( ipu.org ).
# remotes::install_github("clauswilke/dviz.supp")
library(tidyr)
women_parliaments <- dviz.supp::women_parliaments
parlement_rwanda <- women_parliaments %>%
  filter(country_code == "RWA" & year > 1990) %>%
  mutate(women = perc_women, men = 100 - perc_women) %>%
  select(-perc_women) %>%
  pivot_longer(cols = c(women, men), names_to = "gender", values_to = "percent") %>%
  mutate(gender = factor(gender, levels = c("women", "men")))
```

```{r, echo = FALSE}
head(parlement_rwanda)
```


## Parlement Rwandais - Barres

Quelle est l'évolution de la proportion de femmes élues ?

```{r fig.height=3.5, fig.width=8, fig.align='center', echo = FALSE}
ggplot(parlement_rwanda,
       aes(x = gender, y = percent, fill = gender)) +
  facet_grid(. ~ year) + 
  geom_col() + theme_minimal() + xlab(NULL) + 
    theme(
    axis.line = element_blank(),
    axis.ticks = element_blank(),
    strip.background = element_blank()
  )
```

## Parlement Rwandais - Camembert

Quelle est l'évolution de la proportion de femmes élues ?

```{r, fig.height=3.5, fig.width=8, fig.align='center', echo = FALSE}
ggplot(parlement_rwanda,
       aes(x0 = 0, y0 = 0, r0 = 0, r = 1,
           amount = percent,
           fill = gender)) +
  facet_wrap(. ~ year, strip.position = "bottom") + 
  xlab(NULL) + ylab(NULL) + coord_fixed() +
  geom_arc_bar(stat = "pie") + theme_void()
```

## Parlement Rwandais - Barres empilées

Quelle est l'évolution de la proportion de femmes élues ?

```{r, fig.height=3.5, fig.width=8, fig.align='center', echo = FALSE}
ggplot(parlement_rwanda,
       aes(x = year, y = percent, fill = gender)) +
  geom_col(position = "stack") + theme_minimal()
```

## Quelle représentation choisir ?

**Camembert**:

>* $-$ A mauvaise presse
>* $-$ Comparaisons difficiles
>* $-$ Problème quand beaucoup de modalités

>* $+$ Représente une proportion
>* $+$ Fractions simples faciles a lire ($1/2$, $1/3$, $1/4$)

## Quelle représentation choisir ?

**Barres empilées**:

>* $-$ Comparaisons parfois difficiles
>* $-$ Problème quand beaucoup de modalités

>* $+$ Représente une proportion
>* $+$ Evolution temporelle

## Quelle représentation choisir ?

**Barres**:

>* $-$ Ne représente pas une proportion

>* $+$ Reste lisible même avec beaucoup de classes
>* $+$ Evolution temporelle


## Références

- *Fundamentals of Data Visualization* :  
[Chapter 6: Visualizing amounts](https://clauswilke.com/dataviz/visualizing-amounts.html)  
[Chapter 10: Visualizing proportions](https://clauswilke.com/dataviz/visualizing-proportions.html)  
[Chapter 11: Visualizing nested proportions](https://clauswilke.com/dataviz/nested-proportions.html)
- *Data Visualization—A Practical Introduction* :  
[Chapter 4.4: Geoms can transform data](https://socviz.co/groupfacettx.html#statfunctions)
- **ggplot2** reference documentation:  
[`geom_bar()`, `geom_col()`](https://ggplot2.tidyverse.org/reference/geom_bar.html)  
[`position_stack()`, `position_fill()`](https://ggplot2.tidyverse.org/reference/position_stack.html)  
[`position_dodge()`](https://ggplot2.tidyverse.org/reference/position_dodge.html)  
[`geom_arc_bar()`](https://ggforce.data-imaginist.com/reference/geom_arc_bar.html)
