---
title: "DO3 - Visualisation"
subtitle: "Couleurs"
author: "Paul Bastide"
date: "30/04/2024"
output:
  ioslides_presentation:
  fig_width: 7
fig_height: 4
self_contained: true
---

```{r setup, echo = FALSE}
library("ggplot2")
library(MASS)
```

<!-- ************************************************************************ -->
# Echelles de couleurs
<!-- ************************************************************************ -->

## Echelles de couleurs

Une échelle de couleurs peut avoir plusieurs buts:

>1. **Distinguer** les modalités le mieux possible
>
>    * *ex*: variable qualitative nominale
>
>2. Représenter l'ordre **séquentiel** des modalités
>
>    * *ex*: variable qualitative ordinale
>
>3. Représenter l'ordre **divergent** des modalités
>  
>    * *ex*: variable qualitative
>
>4. Mettre en valeur un groupe

<!-- ************************************************************************ -->
# Couleurs pour distinguer
<!-- ************************************************************************ -->

## Couleurs pour distinguer

<img src = "figures/qualitative.png" width = 100% style = "text-align: right; vertical-align: middle"></img>

$~$

* Choisir un nombre fini de couleurs qui:
	+ ségrèguent les groupes le mieux possible
	+ sont équivalentes:
		- pas de couleur plus brillante que les autres
		- pas d'impression d'ordre

## Exemple

```{r}
library(palmerpenguins)
penguins <- na.omit(penguins)
```

```{r, fig.height=3, fig.width=6, fig.align='center'}
ggplot(penguins, aes(x = flipper_length_mm,
                     fill = species)) +
  geom_density(alpha = 0.6)
```

## Exemple : `colorspace`

```{r}
library(colorspace)
```

```{r, fig.height=3, fig.width=6, fig.align='center'}
ggplot(penguins, aes(x = flipper_length_mm,
                          fill = species)) +
  geom_density(alpha = 0.6) +
  scale_fill_discrete_qualitative()
```

## Exemple : `colorblindr`

```{r}
library(colorblindr)
```

```{r, fig.height=4, fig.width=7, fig.align='center'}
cvd_grid()
```

## Exemple : `colorblindr`

```{r, fig.height=3, fig.width=6, fig.align='center'}
ggplot(penguins, aes(x = flipper_length_mm,
                          fill = species)) +
  geom_density(alpha = 0.6) +
  scale_fill_OkabeIto()
```

## Exemple : `colorblindr`

```{r, fig.height=4, fig.width=7, fig.align='center'}
cvd_grid()
```

<!-- ************************************************************************ -->
# Couleurs séquentielles
<!-- ************************************************************************ -->

## Couleurs séquentielles

<img src = "figures/sequential.png" width = 100% style = "text-align: right; vertical-align: middle"></img>

$~$

* Choisir un nombre fini de couleurs qui:
	+ ségrèguent les groupes le mieux possible
	+ donnent une idée de l'**ordre**
		- pas de couleur plus brillante que les autres
		- échelle (gradient) naturel entre les couleurs

## Exemple

```{r, echo = FALSE, message = FALSE}
library(Stat2Data)
data(Titanic)
Titanic <- na.omit(Titanic)
```

```{r, fig.height=3, fig.width=6, fig.align='center'}
ggplot(Titanic, aes(y = Age,
                    fill = PClass)) +
  geom_boxplot()
```

## Exemple : `colorspace`

```{r}
library(colorspace)
```

```{r, fig.height=3, fig.width=6, fig.align='center'}
ggplot(Titanic, aes(y = Age,
                    fill = PClass)) +
  geom_boxplot() +
  scale_fill_discrete_sequential()
```

## Exemple : `colorspace`

```{r, fig.height=4, fig.width=7, fig.align='center'}
cvd_grid()
```

## Exemple : `viridis`

```{r, fig.height=3, fig.width=6, fig.align='center'}
ggplot(Titanic, aes(y = Age,
                    fill = PClass)) +
  geom_boxplot() +
  scale_fill_discrete_sequential("Viridis")
```

## Exemple : `viridis`

```{r, fig.height=4, fig.width=7, fig.align='center'}
cvd_grid()
```

<!-- ************************************************************************ -->
# Couleurs séquentielles - Continues
<!-- ************************************************************************ -->

## Couleurs séquentielles continues

<img src = "figures/sequential.png" width = 100% style = "text-align: right; vertical-align: middle"></img>

$~$

* Choisir un **gradient** de couleurs qui:
	+ ségrèguent les valeurs le mieux possible
	+ donnent une idée de l'**ordre**
		- pas de couleur plus brillante que les autres
		- échelle (gradient) naturel entre les couleurs
		
## Exemple

```{r, message=FALSE}
library(here)
temps_month <- read.csv(file = here("data", "temps_month.csv"))
```

```{r, fig.height=3, fig.width=6, fig.align='center'}
ggplot(temps_month, aes(x = month, y = city,
                        fill = temperature)) +
  geom_tile(width = .95, height = 0.95)
```

## Exemple : `colorspace`

```{r}
library(colorspace)
```

```{r, fig.height=3, fig.width=6, fig.align='center'}
ggplot(temps_month, aes(x = month, y = city,
                        fill = temperature)) +
  geom_tile(width = .95, height = 0.95) +
  scale_fill_continuous_sequential()
```

## Exemple : `colorspace`

```{r, fig.height=4, fig.width=8, fig.align='center'}
cvd_grid()
```

## Exemple : `viridis`

```{r, fig.height=3, fig.width=6, fig.align='center'}
ggplot(temps_month, aes(x = month, y = city,
                        fill = temperature)) +
  geom_tile(width = .95, height = 0.95) +
  scale_fill_continuous_sequential(palette = "Viridis")
```

## Exemple : `inferno`

```{r, fig.height=3, fig.width=6, fig.align='center'}
ggplot(temps_month, aes(x = month, y = city,
                        fill = temperature)) +
  geom_tile(width = .95, height = 0.95) +
  scale_fill_continuous_sequential(palette = "Inferno")
```

## Exemple : `inferno`

```{r, fig.height=3, fig.width=6, fig.align='center'}
ggplot(temps_month, aes(x = month, y = city,
                        fill = temperature)) +
  geom_tile(width = .95, height = 0.95) +
  scale_fill_continuous_sequential(palette = "Inferno", rev = FALSE)
```

## Exemple : `inferno`

```{r, fig.height=3, fig.width=6, fig.align='center'}
ggplot(temps_month, aes(x = month, y = city,
                        fill = temperature)) +
  geom_tile(width = .95, height = 0.95) +
  scale_fill_continuous_sequential(palette = "Inferno", rev = FALSE,
                                    begin = 0.15, end = 0.98,)
```

## Exemple : `inferno`

```{r, fig.height=4, fig.width=8, fig.align='center'}
cvd_grid()
```

<!-- ************************************************************************ -->
# Couleurs divergentes
<!-- ************************************************************************ -->

## Couleurs divergentes

<img src = "figures/diverging.png" width = 100% style = "text-align: right; vertical-align: middle"></img>

$~$

* Choisir un gradient de couleurs qui:
	+ ségrèguent les groupes le mieux possible
	+ donnent une idée de l'**ordre**
		- pas de couleur plus brillante que les autres
		- échelle (gradient) naturel entre les couleurs
	+ représente l'**opposition** de deux pôles

## Exemple

```{r}
women_parliaments <- dviz.supp::women_parliaments
parlement_rwanda <- subset(women_parliaments,
                           country_code == "RWA" & year > 1990)
```

```{r, fig.height=3, fig.width=6, fig.align='center'}
ggplot(parlement_rwanda,
       aes(x = year, y = perc_women, fill = perc_women)) +
  geom_col()
```

## Exemple : `colorspace`

```{r}
library(colorspace)
```

```{r, fig.height=3, fig.width=6, fig.align='center'}
ggplot(parlement_rwanda,
       aes(x = year, y = perc_women, fill = perc_women)) +
  geom_col() +
  scale_fill_continuous_diverging()
```

## Exemple : `colorspace`

```{r, fig.height=3, fig.width=6, fig.align='center'}
ggplot(parlement_rwanda,
       aes(x = year, y = perc_women, fill = perc_women)) +
  geom_col() +
  scale_fill_continuous_diverging(mid = 50)
```

## Exemple : `colorspace`

```{r, fig.height=3, fig.width=6, fig.align='center'}
ggplot(parlement_rwanda,
       aes(x = year, y = perc_women, fill = perc_women)) +
  geom_col() +
  scale_fill_continuous_diverging(mid = 50, limits = c(0, 100))
```

## Exemple : `colorspace`

```{r, fig.height=4, fig.width=7, fig.align='center'}
cvd_grid()
```

## Exemple : `Earth`

```{r, fig.height=3, fig.width=6, fig.align='center'}
ggplot(parlement_rwanda,
       aes(x = year, y = perc_women, fill = perc_women)) +
  geom_col() +
  scale_fill_continuous_divergingx(palette = "Earth",
                                   mid = 50, limits = c(0, 100))
```

## Exemple : `Earth`

```{r, fig.height=4, fig.width=7, fig.align='center'}
cvd_grid()
```

## Exemple : `PiYG`

```{r, fig.height=3, fig.width=6, fig.align='center'}
ggplot(parlement_rwanda,
       aes(x = year, y = perc_women, fill = perc_women)) +
  geom_col() +
  scale_fill_continuous_divergingx(palette = "PiYG",
                                   mid = 50, limits = c(0, 100))
```

## Exemple : `PiYG`

```{r, fig.height=4, fig.width=7, fig.align='center'}
cvd_grid()
```

<!-- ************************************************************************ -->
# Couleurs en valeurs
<!-- ************************************************************************ -->

## Couleurs en valeurs

<img src = "figures/highlight.png" width = 100% style = "text-align: right; vertical-align: middle"></img>

$~$

* Mettre en valeur certains groupes

## Exemple : `colorblindr`

```{r, fig.height=3, fig.width=6, fig.align='center'}
ggplot(penguins, aes(x = flipper_length_mm,
                          fill = species)) +
  geom_density(alpha = 0.6) +
  scale_fill_OkabeIto()
```

## Exemple : Manual

```{r}
accent_grey <- palette_OkabeIto[1:3]
accent_grey[-3] <- "grey"
```

```{r, fig.height=3, fig.width=6, fig.align='center'}
ggplot(penguins, aes(x = flipper_length_mm, fill = species)) +
  geom_density(alpha = 0.6) +
  scale_fill_manual(values = accent_grey)
```

## Exemple : Manual

```{r}
accent_OI <- palette_OkabeIto[1:3]
accent_OI[-3] <- desaturate(lighten(accent_OI[-3], 0.4), 0.8)
accent_OI[3] <- darken(accent_OI[3], 0.3)
```

```{r, fig.height=3, fig.width=6, fig.align='center'}
ggplot(penguins, aes(x = flipper_length_mm, fill = species)) +
  geom_density(alpha = 0.6) +
  scale_fill_manual(values = accent_OI)
```

<!-- ************************************************************************ -->
# Résumé
<!-- ************************************************************************ -->

## Echelles de couleurs {.smaller}

1. **Distinguer** les modalités le mieux possible
<img src = "figures/qualitative.png" width = 100% style = "text-align: right; vertical-align: middle"></img>
$~$
2. Représenter l'ordre **séquentiel** des modalités
<img src = "figures/sequential.png" width = 100% style = "text-align: right; vertical-align: middle"></img>
$~$
3. Représenter l'ordre **divergent** des modalités
<img src = "figures/diverging.png" width = 100% style = "text-align: right; vertical-align: middle"></img>
$~$
4. Mettre en valeur un groupe
<img src = "figures/highlight.png" width = 100% style = "text-align: right; vertical-align: middle"></img>

## `colorspace`

```{r}
hcl_palettes(plot = TRUE)
```

## Références

- *Fundamentals of Data Visualization* :  
[Chapter 4: Color scales](https://clauswilke.com/dataviz/color-basics.html)  
[Chapter 19: Common pitfalls of color use](https://clauswilke.com/dataviz/color-pitfalls.html)
- **ggplot2** book:  
[Colour scales and legends](https://ggplot2-book.org/scale-colour.html)
- **ggplot2** reference documentation:  
[Scales](https://ggplot2.tidyverse.org/reference/index.html#section-scales)
- **colorspace** package:  
[HCL-Based Color Scales for ggplot2](https://colorspace.r-forge.r-project.org/articles/ggplot2_color_scales.html)
