---
title: "DO3 - Visualisation"
subtitle: "Variables Qualitatives"
author: "Paul Bastide"
date: "04/05/2021"
output:
  ioslides_presentation:
    fig_width: 7
    fig_height: 4
  self_contained: true
---

```{r setup, echo = FALSE}
library("ggplot2")
set.seed(1289)
```

<!-- ************************************************************************ -->
# Visualiser des quantités
<!-- ************************************************************************ -->

## Variables qualitatives dans `R` {.build}

**Variable Qualitative**: les **modalités** sont des **noms**.

`R` représente les variables qualitatives sous la forme de `factor`: 

```{r ex-factor}
x <- sample(letters[1:4], 15, replace = TRUE)
x

x_factor <- factor(x)
x_factor
```

$\to$ `levels` $=$ **modalités**.

## Succès au box-office {.build}

**Question**: *De quel pays viennent les films que les français regardent ?*

**Individu**: 

*un film*

**Population**: 

*tous les films sortis en salle depuis 1930*

**Échantillon**: 

*les 100 films ayant fait le plus grand nombre d'entrées*

**Variable**: 

*pays de production majoritaire*


## Succès au box-office

Pays de production des cent films ayant fait le plus d'entrées
au cinéma en France depuis 1930.

```{r film-data}
boxoffice <- data.frame(
  country = c("USA", "FRA", "UK", "IT"), # pays de production
  number = c(51, 45, 03, 01)             # nombre de films
)

boxoffice
```

Source: [wikipedia](https://fr.wikipedia.org/wiki/Liste_des_plus_gros_succ%C3%A8s_du_box-office_en_France#Les_100_premiers_films_au_box-office_fran%C3%A7ais)

## Diagramme en bar {.build}

```{r film-plot, fig.height=3, fig.width=6, fig.align='center'}
ggplot(boxoffice,           ## Données
       aes(x = country,     ## Pays en x
           y = number)) +   ## nombre en y
  geom_col()                ## "col" = "column"
```

Peut-on améliorer cette représentation ?

## Ordonner des facteurs {.build}

La colonne `country` de `boxoffice` est un vecteur de caractères:
```{r film-char}
boxoffice$country
```

En interne, `R` la transforme en `factor`:
```{r film-factor}
factor(boxoffice$country)
```

$\to$ classé par ordre alphabétique

## Ordonner des facteurs {.build}

La fonction `fct_reorder` de la librairie `forcats`
permet de réordonner les facteurs:

```{r film-factor-ord}
library(forcats)

## Ordonnés par nombre de films croissants
fct_reorder(boxoffice$country, boxoffice$number)

## Ordonnés par nombre de films décroissants
fct_reorder(boxoffice$country, -boxoffice$number)
```

## Diagramme en bar ordonné

```{r film-plot-2, fig.height=3, fig.width=6, fig.align='center'}
ggplot(boxoffice,
       aes(x = fct_reorder(country, number), # pays ordre croissant 
           y = number)) +   
  geom_col()              
```

## Diagramme en bar ordonné

```{r film-plot-3, fig.height=3, fig.width=6, fig.align='center'}
ggplot(boxoffice,
       aes(x = fct_reorder(country, -number), # pays ordre décroissant 
           y = number)) +   
  geom_col() + 
  xlab("Country")                             # noms de l'axe des x
```

## Ordonancement vertical

```{r film-plot-4, fig.height=3, fig.width=6, fig.align='center'}
ggplot(boxoffice,
       aes(x = number,
           y = fct_reorder(country, number))) +
  geom_col() + 
  ylab("Country") +
  xlab("Number of films")
```

<!-- ************************************************************************ -->
# Aggréger des données
<!-- ************************************************************************ -->

## Pingouins d'Antartique {.smaller}

Base de donnée sur les pingouins de l'archipel Palmer,
la librairie [palmerpenguins](https://allisonhorst.github.io/palmerpenguins/):

```{r penguin}
library(palmerpenguins)
head(penguins)
```

## Pingouins d'Antartique {.build}

**Question**: *Quelles espèces de pingouins sont présentes dans l'archipel ?*

**Individu**: 

*un pingouin*

**Population**: 

*tous les pingouins de l'archipel*

**Échantillon**: 

*344 pingouins observés depuis la base scientifique*

**Variable**: 

*espèce*

## Pingouins d'Antartique {.build}

```{r penguin-2}
dim(penguins)
```

Le jeu de donnée comporte `r nrow(penguins)` lignes,
chacune correspondant à une espèce.

```{r penguin-3}
head(penguins$species)
```

Pour chaque pingouin, on a l'espèce.

**À faire**: compter le nombre d'individus pas espèce.

$\to$ `R` le fait pour nous.

## Compter puis tracer {.build}

```{r}
ggplot(penguins,
       aes(x = species)) + # note: y est défini automatiquement
  geom_bar()
```

## Verticalement

```{r}
ggplot(penguins,
       aes(y = species)) + # note: x est défini automatiquement
  geom_bar()
```

## Ordonner

On ordonne manuellement avec `fct_relevel`:

```{r, fig.height=3, fig.width=6, fig.align='center'}
ggplot(penguins,
       aes(y = fct_relevel(species, "Chinstrap", "Gentoo", "Adelie"))) +
  geom_bar() +
  ylab(NULL)
```

## Sexe des individus ? {.build}

La colonne `sex` contient l'information pour chaque individu:

```{r}
head(penguins$sex)
```

Comment l'inclure dans le graphique ?

## Sexe en couleur

`fill` $=$ `color` pour des surfaces.

```{r, fig.height=3, fig.width=6, fig.align='center'}
ggplot(penguins,
       aes(y = fct_relevel(species, "Chinstrap", "Gentoo", "Adelie"),
           fill = sex)) +
  geom_bar() +
  ylab(NULL)
```

## Ignorer les valeurs manquantes

```{r, fig.height=3, fig.width=6, fig.align='center'}
penguins_nona <- na.omit(penguins)

ggplot(penguins_nona,
       aes(y = fct_relevel(species, "Chinstrap", "Gentoo", "Adelie"),
           fill = sex)) +
  geom_bar() +
  ylab(NULL)
```

## Côte à côte

Paramètre `position = "dodge"`

```{r, fig.height=3, fig.width=6, fig.align='center'}
ggplot(penguins_nona,
       aes(y = fct_relevel(species, "Chinstrap", "Gentoo", "Adelie"),
           fill = sex)) +
  geom_bar(position = "dodge") +
  ylab(NULL)
```

## Références

- *Fundamentals of Data Visualization* :  
[Chapter 6: Visualizing amounts](https://clauswilke.com/dataviz/visualizing-amounts.html)
- *Data Visualization—A Practical Introduction* :  
[Chapter 4.4: Geoms can transform data](https://socviz.co/groupfacettx.html#statfunctions)
- **ggplot2** reference documentation:  
[`geom_bar()`, `geom_col()`](https://ggplot2.tidyverse.org/reference/geom_bar.html)
- **ggplot2** reference documentation:  
[`position_stack()`, `position_fill()`](https://ggplot2.tidyverse.org/reference/position_stack.html)
