---
title: "DO3 - Data Visualisation"
subtitle: "Introduction"
author: "Paul Bastide"
date: "30/03/2021"
output:
  ioslides_presentation:
    fig_width: 7
    fig_height: 4
  self_contained: true
---

```{r setup, include=FALSE}
knitr::opts_chunk$set(echo = TRUE)
```

<!-- ************************************************************************ -->
# Informations Pratiques
<!-- ************************************************************************ -->

## Enseignant

- Paul Bastide
    - paul.bastide@umontpellier.fr
    - Statistiques appliquées, Evolution

## Module

* Statistiques descriptives
  * Comment résumer un tableau de données ?

* Visualisation
  * Comment visualier des données ?

* Outils
  * `Rmarkdown`
  * `ggplot2`
  * `shiny`


## Evaluation

* 1/2 contrôle continu
  * Comptes rendus de TP
  * 2 ou 3 à rendre aléatoirement

* 1/2 projet final
  * Choisir un jeu de données d'intérêt
  * En proposer une ou plusieurs représentations graphiques (dynamiques)
  * Rapport associé discutant les choix effectués


## Ressources

* *Fundamentals of Data Visualization*, Claus O. Wilke:
  * [Livre](https://clauswilke.com/dataviz/)
  * [Cours](https://wilkelab.org/SDS375/)

* *Data Visualization, A practical introduction*, Kieran Healy:
  * [Livre](https://socviz.co/)

* Page [GitHub](https://github.com/pbastide/do3-dataviz) du cours

## GitHub `do3-dataviz`

* https://github.com/pbastide/do3-dataviz

* Les diapos sont dans `slide`

* Les TPs sont dans `TP`

* **Points Bonus**:
  * Typos et erreurs dans les diapos et TPs
  * Correction par "Pull Requests"
  * k-ème PR accepté = $\frac{1}{2^{k-1}}$ points en plus sur la note du CC.

<!-- ************************************************************************ -->
# R Markdown
<!-- ************************************************************************ -->

## `Markdown`: an easy mark up language

**Input**:

```
I can write in *italics*, in **bold**, and I can even write `code`.

$\LaTeX$ formulas are as easy as Euler's identity : $e^{i\pi} + 1 = 0$.
```

**Output**:

I can write in *italics*, in **bold**, and I can even write `code`.

$\LaTeX$ formulas are as easy as Euler's identity : $e^{i\pi} + 1 = 0$.


$~$
**Format**:
Pdf, html, documents, slides, ...

## `R Markdown`: Reproducible code

**Input**:

````
Function `rnorm()` creates normal random variables.
`r ''````{r}
set.seed(12890926) # set the seed (Quia Sapientia)
rnorm(5) # create 5 normal variates
`r ''````
````

**Output**:

Function `rnorm()` creates normal random variables.
```{r}
set.seed(12890926) # set the seed (Quia Sapientia)
rnorm(5) # create 5 normal variates
```


## `R Markdown` : Reproducible Plots

The Maunga Whau (Mt Eden) volcano, Auckland, New Zealand

```{r demo}
filled.contour(volcano, color.palette = terrain.colors, asp = 1)
```

## `R Markdown`

* [Full Introduction](https://rmarkdown.rstudio.com/lesson-1.html)

* [Cheat Sheet](https://raw.githubusercontent.com/rstudio/cheatsheets/master/rmarkdown-2.0.pdf)

* [RStudio](https://rstudio.com/)

* These slides on [GitHub](https://github.com/pbastide/do3-dataviz)
